【裁判字號】    98,台上,6422
【裁判日期】    981029
【裁判案由】    違反貪污治罪條例等罪
【裁判全文】
最高法院刑事判決            九十八年度台上字第六四二二號
上  訴  人  台灣高等法院台南分院檢察署檢察官
被      告  甲○○
上列上訴人因被告違反貪污治罪條例等罪案件，不服台灣高等法
院台南分院中華民國九十七年九月三日第二審更審判決（九十六
年度重上更(一)字第二一０號，起訴案號：台灣台南地方法院檢察
署八十九年度偵字第四八三三號），提起上訴，本院判決如下：
    主  文
原判決撤銷，發回台灣高等法院台南分院。
    理  由
本件原判決以公訴意旨略稱：被告甲○○係交通部公路局第五區
養護工程處（下稱第五區養工處）新化工務段副工程師，負責龍
益營造有限公司（下稱龍益公司）就國道第二高速公路關廟交流
道連絡道路182 線道路拓寬工程中22K+920至26K+000段（下稱第
四標）、26K+000至28K+666.7段（下稱第五標）之工程測量及監
造工作，為依據法令從事公務之人員。依工程合約規定，第四標
工程土方挖運265685方（即「立方公尺」，下同），其中107970
方回填使用，每方費用新台幣（下同）三十一元，另157714方需
運棄處理，每方費用七十五元；第五標工程土方挖運240165方，
其中58581 方回填使用，每方費用三十九元，另181584方需運棄
處理，每方費用五十六元。棄土地點指定於毗鄰第五標之28K+20
0至28K+300間行政院國軍退除役官兵輔導委員會龍崎工廠之山谷
地。上開工程驗估請款日均為每月五日（估驗上個月十六日至月
底之工程進度）、二十日（估驗當月一日至十五日之工程進度）
。被告應每隔一至二日前往工地監工，填寫監工日報表，並於每
月最後一日或隔月一日及每月十五或十六日，二次會同龍益公司
人員丈量實際進度，填寫工程進度表陳報第五區養工處。詎被告
明知天母宮、清泉寺、楊清日、余李秀霞、李明科、余敬仁、台
南縣龍崎鄉公所、龍湖宮分別僱工或由承包商至工程工地運載共
計18408 方之土方應不予計價，僅能對龍益公司實際運載之廢棄
土方、沈沙池內及攔沙壩前河道上之積土，縱再計入上開天母宮
等運載之土方，至多共計114467.2方計價。卻基於圖利龍益公司
之犯意，對該公司負責人李文泰（業經原審判決無罪確定）製作
之施工日報表及工程估驗計價明細表不予核實，配合製作不實之
監工日報表及工程進度表，第四標估驗56000方、第五標估驗179
500 方，共235500方，溢計121032.8方，以較便宜之第五標廢棄
土方運費即一方五十六元計算，共溢付六百七十七萬七千八百三
十六點八元予龍益公司，足生損害於交通部公路局。因認被告所
為係犯貪污治罪條例第六條第一項第四款圖利罪及刑法第二百十
三條於公文書上登載不實罪嫌云云。經審理結果，認不能證明被
告犯罪，因而維持第一審諭知被告無罪之判決，駁回檢察官在第
二審之上訴；固非無見。
惟查：（一）原判決對於第四標、第五標工程契約性質，依第五
區養工處民國九十三年十二月九日五工工字第0930024080號函（
附第一審卷二第二三五頁）說明，認挖運土方成分在未施工前因
無法確認土壤內之普通土、間隔土、軟土及堅石之百分比，故於
辦理發包作業時先予預估成分，施工時不論實際成分與預估成分
有否出入，均按簽約時訂定之詳細價目單之單價辦理計價，數量
則以「實際開挖之土方數目」計算，並以單價及數量相乘求得計
算總價；本案工程係採「實做數量」乘合約單價所得之金額做為
估驗計價方式，故不能稱為「總額計價」等情（見原判決正本第
十三頁理由欄八前段）。似認第四標、第五標工程之挖運（包括
回填及廢棄）土方計費，於發包時僅屬預估性質，必須按實做數
量計價；但又援引證人李登興（第五區養工處新化工務段段長）
證稱：挖運及回填土方於設計圖早已測量好，兩者數值相減即為
廢棄土方，廢棄土方不可能實際丈量等語及證人吳萬龍（第五區
養工處工程考核）證稱：廢棄土方之估驗方法是照斷面圖及實際
施工之距離計算等語，謂被告依斷面圖與實際施工之距離計算廢
棄土方，符合交通部公路局一般工程常態，故無證據證明被告明
知其所估算填載之廢棄土方數據不實等情（見原判決正本第十四
至十五頁理由欄八後段）。似又認依斷面圖及實際施工之距離計
算第四標、第五標工程之廢棄土方，與契約並無不合。理由欄關
於廢棄土方應如何估驗計算一節，前後說明顯然不一。原判決對
此未予釐清，率為被告有利之認定，有判決理由矛盾之違法。（
二）依原判決上開理由欄說明：被告係依斷面圖與實際施工之距
離計算廢棄土方等情。但被告於法務部調查局台南市調查站（下
稱台南市調查站）詢問時供承：「（對工程如何進行估驗工作？
）公路局對工程估驗日係定於每月五日及二十日兩天，估驗日主
要係承包商請款日，五日係估驗上個月十六日至三十一日工程進
度，而二十日則估驗當月一日至十五日工程進度。因為我每一至
二日即前往工地監工並書寫監工日報表，到每月三十一日或一日
及十五日或十六日時，則前往工地丈量實際進度，填寫工程進度
表陳報上級單位，並視廠商進度予以估驗。（對工程棄土如何進
行估驗？）跟前述工程估驗程序相同」（見台南市調查站卷第五
頁）；至檢察官偵查時猶稱：其最少二天去現場會勘一次，台南
市調查站於八十八年七月十三日至現場丈量之方式與其丈量方式
差異不大，只是過程中有經過大雨沖刷或可能遭當地百姓盜挖等
情（見偵查卷第二０頁背面至第二一頁）。倘被告上開供述屬實
，則被告應係經由實際丈量後，始予估驗。原判決上開理由欄之
說明，顯與卷內證據資料不符。（三）原判決參酌鑑定人楊英弘
於第一審陳稱：若排除沖刷、堆積等事由，以台灣省土木技師公
會（下稱省技師公會）九十年七月三日至同年九月五日第一次實
測數據較為準確之意見，認為檢察官以三角函數計算棄土場高度
五十一公尺並不準確，故本件得予計價之廢棄土方應以省技師公
會第一次測量結果〔包括棄土場、棄土場斜坡、攔沙壩前河道堆
土、攔沙壩壩體前（沉沙池）及居民載運部分〕之208066方，加
計省技師公會函覆稱：每年流失約百分之三十至五十比例概估之
數據，較為接近真實；從而被告估驗之總數量235500方，是在上
揭數據之合理數量範圍內，難認有何溢計以圖利包商情事〔見原
判決正本第八至十三頁理由欄六之(三)、(四)（原判決正本第十二頁
誤繕為(三)）〕。但楊英弘於第一審詢及檢察官八十九年五月十九
日勘驗棄土場之高度五十一公尺（見偵查卷第三九頁），何以與
彼鑑定結果不同時，陳稱：「檢察官實際測量五十一公尺也有可
能」等語（見第一審卷一第一三三至一三四頁九十一年四月二十
三日筆錄）；倘彼所述屬實，則檢察官八十九年五月十九日實測
結果似無不實。原判決未詳予說明檢察官該日之測量結果114467
.2方何以不足採，率以省技師公會第一次實測數據加上流失比例
估算，認被告估驗之數據係在合理範圍，無圖利承包商云云，併
有查證未盡及判決理由不備之違法。（四）刑法第二百十三條之
罪，僅以明知為不實之事項而登載於職務上所掌之公文書，及足
以生損害於公眾或他人為要件，初不因其登載時有無生損害於公
眾或他人之犯意，及實際上已否生損害而為區別。經比對被告以
監工身分製作之第五標施工紀錄表（即起訴意旨所稱之「監工日
報表」）內「廢方運棄及處理」欄記載：八十七年十月下半月累
計為58000方、八十七年十一月上半月當期增加20000方，累計竟
減為「53000方」、至八十七年十一月下半月當期增加55000方，
累計為108000方、八十七年十二月上半月當期增加29000 方，累
計竟又減為「90000 方」、至八十八年六月上半月累計為179500
方，而八十八年六月下半月並無新增，但累計竟為「180500方」
，無端增加1000方（見台南市調查站卷第五三至五六、六八、六
九頁），足見被告是否據實記載該紀錄表，實不無可疑。又第四
標部分，被告於台南市調查站詢問時供承：「我於八十八年五月
二十日……估驗56000 方，後未再予估驗，我係依據實際運至棄
土場數量計算，惟其中約20925 方，承包商借做預力樑施作場地
，因此暫填至該處」等語（見台南市調查站卷第六頁背面）。倘
被告上開供述屬實，則龍益公司借用約20925 方之廢棄土方有否
運回棄土場？若未運回，則被告於估驗時，有無將之扣除？此俱
與被告於其製作之公文書上登載事項是否真實、其有無圖龍益公
司之不法利益等事項攸關，原審未予究明釐清，率行判決被告無
罪，併有判決理由不備及調查未盡之違法。檢察官上訴意旨指摘
原判決不當，非無理由，應認原判決仍有撤銷發回更審之原因。
據上論結，應依刑事訴訟法第三百九十七條、第四百零一條，判
決如主文。
中    華    民    國  九十八  年    十    月  二十九  日
                      最高法院刑事第七庭
                          審判長法官  林  永  茂
                                法官  吳  昆  仁
                                法官  蘇  振  堂
                                法官  蕭  仰  歸
                                法官  林  立  華
      本件正本證明與原本無異
                                      書  記  官
中    華    民    國  九十八  年   十一   月    二    日
                                                      K


司法院資訊處製作；財團法人民間司法改革基金會備份。
